臺北高等行政法院判決
　　　　　　　　　　　　　　　　　　 93年度訴字第01807號
　　　　　　　　　　　　　　　.
原　　　告　阿羅哈客運股份有限公司
代　表　人　甲○○
訴訟代理人　吳永發律師
　　　　　　孫煜輝律師
　　　　　　蔡步青律師
被　　　告　交通部公路總局
代　表　人　陳晉源（局長）
訴訟代理人　成介之律師
　　　　　　楊政雄律師
上列當事人間因汽車運輸業管理規則事件，原告不服交通部中華
民國93年3月23日交訴字第0930023276號訴願決定，提起行政訴
訟。本院判決如下：
　　主  文
原告之訴駁回。
訴訟費用由原告負擔。
　　事  實
一、事實概要：
    緣原告所屬之營業大客車，分別遭被告機關所屬監理所站稽
    查小組及臺北市政府監理處人員舉發該等營業大客車「駕駛
    座上方內高未達185公分加裝座椅」，涉擅自變更車輛規格
    ，並分別依違反汽車運輸業管理規則第19條第5款，按公路
    法第77條第1項規定，填製共948件違反汽車運輸業管理事件
    通知單，並分別經被告機關填製共948件違反汽車運輸業管
    理事件處分書，均裁處原告罰鍰新臺幣（以下同）9,000元
    ，原告均表不服，提起訴願，其中如附表1所示之42件遭決
    定駁回，其餘訴願不受理，原告對於訴願駁回部份（即附表
    1所示部份）不服，遂提起本件行政訴訟。
二、兩造聲明：
　　(一)原告聲明求為判決：1.訴願決定及原處分關於附表1所示
                          42件違反汽車運輸業管理事件處分
                          書部份均撤銷。
                        2.訴訟費用由被告負擔。
　　(二)被告聲明求為判決：1.駁回原告之訴。
                        2.訴訟費用由原告負擔。
三、兩造之爭點：被告機關認如附表1所示42部車輛，原告擅自變
    更車輛規格，違反汽車運輸業管理規則第19條第5款規定，乃
    依公路法第77條第1項規定處原告罰鍰各9,000元，是否適法
    ？
　　(一)原告主張之理由：
      1.關於原處分形式外觀違法部分：
        (1)將法規適用於不該當事實之行政處分為違法之行政處
          分，應予撤銷，向為學者及實務肯認：
          經查，所謂適用法規錯誤之行政處分，依學者見解，
          包括積極的適用錯誤（應適用甲法規而誤用乙法規，
          或應引用子條文而誤引丑條文）、消極的適用錯誤（
          應適用某法規而不適用）、錯誤解釋法規以及將法規
          適用於不該當之事實（即所謂涵攝錯誤）等情形。（
          吳庚著，行政法之理論與實用，92年8月增訂8版，第
          389頁，原證1號）所謂涵攝錯誤，依學者見解，即是
          指將抽象之法規錯誤適用於該當之具體之事實關係。
          此外，亦有學者認為：「行政機關在進行裁量時，如
          對於裁量的前提要件事實的認定有錯誤或將事實涵攝
          於構成要件（要件的認定）有錯誤時，其行政裁量處
          分即有違法瑕疵，固不待言。」（翁岳生等合著，行
          政法，89年7月2版，第212頁，原證2號）因此依學者
          之見解，此等違法之行政處分係屬於內容瑕疵之行政
          處分，屬於中度及輕度瑕疵，依行政程序法第114條
          之規定而未補正者，應撤銷之（吳庚著，行政法之理
          論與實用，92年8月增訂8版，第405頁，原證3號）退
          萬步言，縱認行政機關之裁量處分未達裁量逾越或濫
          用裁量之程度，惟就系爭原處分外觀而言，確有適用
          法規與認定事實不一致之瑕疵，應屬於學者所稱之「
          不合目的之處分」，學者亦認「對於此類處分行政機
          關得依職權或當事人之申請，予以撤銷並重為合目的
          之處分。」（吳庚著，行政法之理論與實用，92年8
          月增訂8版，第393頁，原證4號）因此，如行政處分
          之處分事實及適用法規迥不該當，即為適用法規錯誤
          之行政處分，應予撤銷，自不待言。
        (2)本案原處分書之處分事實及適用法規全然不符，為被
          告所坦承不諱，原決定及原處分違法事證明確：
          次查，汽車運輸業管理規則第19條第1項第5款係規
            定：「汽車運輸業除對所屬車輛、駕駛人及僱用之
            從業人員應負管理責任外，其營運應遵守下列規定
            ：五、不得擅自變更車輛規格。」惟查，被告機關
            填製之處分書中「違反事實」乙欄竟記載汽車運輸
            業管理規則未規範之「駕駛座上方加裝座椅未達18
            5公分（實際丈量143公分）」等語，「簡要事實」
            卻又記載「違反汽車運輸業管理規則事件」等語云
            云，並以違反汽車運輸業管理規則第19條第1項第
            5款規定，依公路法第77條第1項之規定處分，足證
            原處分書之處分事實及適用法規全然不符，為適用
            法規錯誤之適例。
          被告機關自知記載錯誤，於93年7月9日之行政答辯
            一狀中亦不得不坦承：「系爭行政處分，雖有提及
            車內高未達185公分之事實，但『不難看出』被告
            處分之對象係汽車運輸業管理規則第19條第1項第
            5款規定之『變更車輛規格』行為，『並非』如原
            告所指係『車內高未達185公分』」（被告機關於
            93年7月9日提出之行政答辯1狀第3頁）惟試問原處
            分書中何處記載「變更車輛規格」或「違規加設座
            椅」等情？事實上，原處分書無法得知原告如何違
            反「變更車輛規格」之具體事實，更未指明「駕駛
            座上方加裝座椅未達185公分」之處罰依據，不僅
            與行政處分之形式要件不符，更侵害行政程序法規
            定之人民受告知權。足見本案原處分確實符合「涵
            攝錯誤」之瑕疵，應予撤銷。
      2.關於原處分實體理由違法部分：
        (1)道路交通安全規則第39條附件6全無「駕駛座上層內
          高未達185公分不得加設座椅」之類此規定：
          緣本件被告機關所爭執者，無非以依被告所轄監理
            機關辦理原告所屬系爭營業大客車領牌營業時駕駛
            座上層未裝設座椅，與系爭營業大客車遭檢舉違規
            當時之情形不符，有違「駕駛座上層內高未達185
            公分不得加設座椅」之「規定」，遂遽認原告違反
            汽車運輸業管理規則第19條第1項第5款「變更車輛
            規格」規定，並依公路法之規定處罰之。
          惟查，依被證1號道路交通安全規則（下稱道安規
            則）第39條附件6觀之，全無「駕駛座上層內高未
            達185公分不得加設座椅」之類此規定，僅規定「
            5.內高」之「檢驗要領」為「以走道中央以內部淨
            高為準」，且「備註」明確規定「軸距未達4公尺
            大客車申請核定立位時，內高應符合本規定」。綜
            觀原告系爭車輛上層之「走道中央」均達185公分
            ，更何況系爭車輛從未申請「立位」，故被告機關
            系爭處分書之「違反事實」記載「未達185公分（
            實際丈量143公分）」不僅與事實完全不符，且系
            爭車輛未違反前揭規定。
        (2)我國法令並未禁止駕駛座上層裝設座椅或未達185公
          分禁止裝設座椅之規定：
          再查，綜觀我國公路法、汽車運輸業管理規則及道安
          規則之規定，均無明文規定駕駛座上層禁止裝設座椅
          ，或未達185公分禁止裝設座椅之類此規定。被告自
          知於法不合，遂另提出被證2號交通部路政司行政函
          釋及被證3號交通部內部會議紀錄以為處罰依據，惟
          查：
          被告機關提出之被證2號係77年做成之行政函釋，
            於行政程序法公布施行後2年內，從未以法律規定
            或以法律明列其授權依據，依行政程序法第174條
            之1之規定，應為無效之行政命令，無庸置疑。
          被告機關另提出之被證3號係一內部會議紀錄，與
            行政程序法規定之法規命令及行政規則要件不符，
            無法規命令或行政規則之法效性，不得對外拘束人
            民。故如被告機關援用被證2號及被證3號為處罰依
            據，自屬違法。
          更有甚者，被告機關坦承本案原告系爭車輛座椅是
            否達185公分並非原處分處罰之事實，為何被告機
            關又一再混淆，援引行政機關之無效函釋及內部會
            議紀錄，誣稱原告違反「車內高未達185公分」之
            「規定」，令人費疑。
        (3)駕駛座上層未達185公分禁止裝設座椅之要求既於法
          無據，亦不符合授權明確性原則之要求，更非所謂人
          民已同意遵守之「行政慣例」：
          駕駛座上層未達185公分禁止裝設座椅之要求於法
            無據，已如前述。被告機關雖列舉大法官釋字第39
            4號及第426號解釋之解釋意旨及被證4號公路法第
            79條之修正理由辯稱公路法第79條第5項已明確授
            權交通部訂定汽車運輸業管理規則等語云云，惟被
            告機關復稱「汽車運輸業管理規則既無明白規定何
            謂『變更車輛規格』，自當援引道路交通安全規則
            之相關概念及規定」（被告機關於93年7月9日提出
            之行政答辯1狀第10頁），再對照道安規則附件6之
            規定即知，關於營業大客車之車身規範舉凡走道、
            內高及椅距等無不規定鉅細靡遺，惟獨「駕駛座上
            層未達185公分禁止裝設座椅」此「規定」竟無法
            律保留原則及授權明確性原則之適用，顯屬無稽。
          不惟如此，被告機關所舉之被證2號及被證3號對外
            均無法拘束性，監理機關是否皆以此無法源依據之
            決議內容辦理，顯有疑問；矧人民既無從得知，該
            決議即非所謂人民已同意遵守之「行政慣例」。原
            告亦否認知悉該決議，遑論同意配合遵守此違法決
            議。
        (4)原告系爭營業大客車車身均依原廠設計，並依原廠規
          範裝置座椅，部分並經車輛測試研究中心審核通過，
          均未違反汽車運輸業管理規則之規定：
          次查，依交通部之函令，89年1月1日後出廠之營業大
          客車始須由「財團法人車輛測試研究中心」（下稱AR
          TC）認證，原告系爭營業大客車分別於88及89年間出
          廠，因此分為下列二種情形：
          89年1月1日前出廠之部分系爭營業大客車：毋須由
            ARTC認證，惟掛牌營運前均依原出廠車輛之規格配
            置，有原證5號可稽。因此原告所屬系爭營業大客
            車駕駛座上方層原本即設計有活動式可拆卸座椅，
            有無拆卸均未違反法令規定，與「變更車輛規格」
            無關。
          89年1月1日後出廠之部分系爭營業大客車：係由AR
            TC認證，依原證6號「安審（89）字第1827號審驗
            合格證明」「大客車內部配置圖（車型名稱：CD-S
            C01-10）」及原證7號「安審（92）字第1101號審
            驗合格證明」「大客車內部配置圖（車型名稱：CD
            -SC01-04）」所示，均明確標示駕駛座上方確有設
            置座椅。
          依前所述，原告系爭營業大客車於駕駛座上層裝設座
          椅均符合交通部規定之安全檢驗標準，並經車輛形式
          安全檢測及審驗合格，取得安全審驗合格證明書，足
          證原告並無變更車輛規格之行為。
        (5)被告機關以「交通專業技術」及「公共安全」為由違
          法禁止於駕駛座上層裝設座椅，顯屬荒謬：
          被告機關雖辯稱「之所以如此規定，主要考量係駕
            駛座上層內高未達185公分設立座椅，倘若駕駛煞
            車不及，恐造成乘客傷亡，故為保障民眾行車安全
            ，方規定如是。」等語云云（被告機關於93年7月9
            日提出之行政答辯1狀第8頁），惟此一車輛規格要
            求屬交通專業技術問題，禁止之標準為何？由何交
            通專業機構認定？俱無科學數據佐證，但憑被告機
            關閉門會商後率爾認定，原告實難干服。反之，系
            爭營業大客車均經德國及瑞典原廠專業工程師親自
            來台監督認證，車身規格均符合國際安全標準。
          事實上，綜觀各國雙層或高層大客車之車輛規格，
            駕駛座上層裝設座椅均為常態，從無影響「公共安
            全」之顧慮，有原證8號可稽，93年2月27日修正之
            道安規則第39條及第39條之1更已規定駕駛座上方
            得設座椅，故原告對於被告機關之無理要求自難茍
            同。
          再查，綜觀近年車禍肇事原因，以「駕駛不當」及
            「未保持行車安全間距」等駕駛個人因素居多，有
            原證9號高速公路年報交通事故分析及臺北市列管
            交通事故概況為證，被告機關以「公共安全」為由
            禁止於駕駛座上層裝設座椅，顯無實證。被告苦無
            法律依據處罰原告，竟無限上綱「公共安全」，以
            「內部函釋」及「會議決議」方式禁止於駕駛座上
            層裝設座椅，顯屬荒謬。
        (6)被告機關相同處分業經鈞院判決撤銷，足證原處分違
          法不當：
          事實上，被告機關其他基於相同事實作成之處分，其
          違法處甚明，徒然招致民怨，原告不服，爰依法對被
          告機關提起行政訴訟，幸經  鈞院明察秋毫，賜以原
          告勝訴之判決，有原證10號鈞院93年度訴字第255號
          判決書為憑。依  鈞院判決理由已明文揭櫫：
          被告機關所憑之被證2號交通部77年3月1日路臺監
            字第2231號函文「純屬行政機關之內部文件，並不
            能證明已對外宣示，並為原告知悉」（鈞院93年度
            訴字第255號判決書第14頁）
          「依上開2圖示顯示（即原證6號及原證7號），原
            告該2種車型上方均有安置小座椅。而以現行大客
            車車輛高度而言，只要駕駛座上方有座位，一定會
            低於185公分。」（鈞院93年度訴字第255號判決書
            第14頁）
          「被告機關指『原告在系爭96輛大客車申請『行車
            許可憑證』時，其每輛車之駕駛座上方內高未達18
            5公分處均未加裝座椅，等到取得『行車許可憑證
            』後，才擅自變更車輛規格，在駕駛座上方加裝座
            椅』一節，顯然無法證明為真正，原處分依上開理
            由而對原告作成本案96件之裁罰處分，於法亦有未
            洽」（鈞院93年度訴字第255號判決書第15頁）
          「微小而對安全性無影響之變更，並不受汽車運輸
            業管理規則第19條第5款之管制。」（鈞院93年度
            訴字第255號判決書第15頁）
          以上判決理由足證原處分違法不當，應予撤銷。
        (7)被告機關恣意專橫，違反法律保留及授權明確性原則
          ，竟扭曲道安規則附件6之規定，並以行政機關之內
          部函釋及內部會議紀錄文件關於「駕駛座上方未達18
          5公分座椅不得設置座椅」之違法決議作為認定事實
          懲處之標準，再據以作出認定事實及適用法規不一致
          之違法處分，被告機關自知原處分無法律依據而有違
          法之處，為求掩飾，竟再不當解釋法令，以原告「擅
          自變更車輛規格」之其他理由作為抗辯處罰依據，侵
          害人民權益甚鉅。原決定不察，竟逕以原處分所未明
          列之事實作為依據，顯有認事用法之違誤，均有未洽
          ，致人民無法預見行政罰，有違依法行政原則。綜觀
          本案，實係行政機關做出事實及引用法律違誤之處分
          ，行政機關為自圓其說，竟以原處分未主張之新事實
          率爾處罰，並引用其他法律之解釋，致人民無法預見
          處罰，顯屬無稽，故被告主張顯無理由。
　　(二)被告主張之理由：
      1.關於原告認為「原決定有訴外審議之違失」部分：
        (1)原告所執之理由：
          查原告認為原決定有訴外審議之違失，無非係以本案
          之違規事實為：「駕駛座上層內高未達185公分，違
          規加設座椅」，然而訴願決定書理由欄(三)第4行以下
          卻認以：「……以原核定之規格無前座2位座椅，而
          現況卻有……」。亦即，原告認為被告處分之事實為
          「內高未達185公分」，但理由卻以「變更車輛規格
          」處罰之。
        (2)原告之主張顯有誤會：
          按「行政處分以書面為之者，應記載下列事項：…
            …二、主旨、事實、理由及其法令依據。……。」
            行政程序法第96條第1項定有明文。然依實務及學
            者通說見解，此等事項之記載，以使相對人得以獲
            知處分之理由為已足，並非必須逐一列出。
          本件中，任觀被告所填製之違反汽車運輸業管理事
            件處分書其中乙份為例，有關「違反事實」一欄，
            被告記載者為：「駕駛座上方加裝座椅未達185公
            分（實際丈量143公分）」等語，而再觀「處分主
            文」及「簡要理由」二欄，則分別記載：「將監警
            聯合稽查小組舉發違反汽車運輸業管理規則第19條
            1項5款，車號877-FC」、「右列被處分人於上開時
            間、地點，因違反汽車運輸業管理事件，經雲林監
            理站聯稽小組查獲移送本局處理，經核上列行為係
            違反汽車運輸業管理規則第19條之第1項第5款之規
            定，依同規則第137條之規定，按公路法第77條規
            定處分如主文。」等語可知，系爭行政處分中，雖
            有提及車內高未達185公分之事實，但不難看出被
            告處分之對象係汽車運輸業管理規則第19條1項5款
            之「變更車輛規格」行為，並非如原告所指係「車
            內高未達185公分」。
        (3)原告確實違反汽車運輸業管理規則第19條第1項第5款
          ，而應依公路法第77條規定處罰之：
          按公路法第77條第1項前段規定：「汽車或電車運
            輸業，違反第79條第5項所定規則者，由公路主管
            機關處新台幣9千元以上9萬元以下罰鍰，並得按其
            情節，吊扣其違規營業車輛牌照1個月至3個月，或
            定期停止其營業之一部或全部，並吊銷其非法營業
            車輛之牌照，或廢止其汽車運輸業營業執照及吊銷
            全部營業車輛牌照。」同法第79條第5項又規定：
            「汽車及電車運輸業申請資格條件、立案程序、營
            運監督、業務範圍及營運應遵守事項與對汽車及電
            車運輸業之限制、禁止事項及其違反之罰鍰、吊扣
            、吊銷車輛牌照……等事項之規則，由交通部定之
            。」
          次按汽車運輸業管理規則第1條規定：「本規則依
            公路法第79條規定訂定之。」同規則第19條第5款
            又規定：「汽車運輸業除對所屬車輛、駕駛人及僱
            用之從業人員應付管理責任外，其營運應遵守左列
            規定：……五、不得擅自變更車輛規格。」同規則
            第137條復規定：「汽車運輸業違反本規則者，應
            依公路法第77條第1項之規定舉發。」
          又按道路交通安全規則第8條第1項規定：「汽車牌
            照包括號牌、行車執照及拖車使用證，為行車之許
            可憑證，由汽車所有人向公路監理機關申請登記…
            …」同規則第17條第5項又規定：「公路監理機關
            辦理車輛發照時，除應查驗第2項、第3項車輛規格
            審查或審驗合格文件外，並應依相關規定登記檢驗
            合格後，始予發照。」同規則第23條第1項及第2項
            則分別規定：「汽車……座位……如有變更，均應
            向監理機關辦理登記。」、「前項變更登記，除汽
            車所有人名稱、地址等變更時，免予檢驗外，餘均
            須檢驗合格。」
          是以，任何車輛欲取得公路監理核發之行車許可證
            （即牌照）以行駛道路前，均須經公路監理機關查
            驗本部核發之車輛規格審查或車輛型式安全審驗合
            格證明文件（現委由財團法人車輛研究測試中心辦
            理檢驗核發業務）及依相關規定檢驗合格後，始為
            核發行車許可憑證，汽車所有人始得憑以使用該車
            輛。而車輛經公路監理機關檢驗核發行車許可憑證
            時，即須同時確認車輛規格，並以此為日後使用行
            駛道路之規格；此等經核准使用行駛車輛各部規格
            ，不論車輛種類，在非經核准之情形下，車輛所有
            人均不得任意擅自變動，若有未經核准即逕為變更
            者，即屬「擅自變更車輛規格」之違規。
          本件告所屬之營業大客車，依原告提出之大客車內
            部配置圖可知，其原核准之規格，為駕駛座上方僅
            核准設置2張小座位，惟原告遭舉發時，駕駛座上方
            乃拆除此2小座位，改加設大座位，原告對此部分亦
            不否認，是原告擅自變更車輛規格之違規事實，洵
　　　　　　堪認定。且退步而言，被告機關係依據前開規定之
　　　　　　最低金額予以處罰，自亦無裁量過當之處。
        (4)是以，原訴願決定機關皆依相關事證予以論斷，並無
          任何訴外審議或突襲性裁判之嫌，原告之論據，要難
          謂洽。
      2.關於原告認為「未予原告陳述之機會」部分：
        (1)原告所執之理由：
          原告於前開行政補正狀中論及：有關變更違規事實，
          理應讓原告陳述，而原告亦具狀要求到場陳述，惟訴
          願機關恣意變更違規事實，又不予原告陳述意見之機
          會，有違行政程序法第9條之規定。
        (2)原告之主張顯有錯誤：
          按「訴願就書面審查決定之。」、「受理訴願機關
            必要時得通知訴願人、參加人或利害關係人到達指
            定處所陳述意見。」、「訴願審議委員會主任委員
            得指定委員聽取訴願人、參加人或利害關係人到場
            之陳述。」訴願法第63條第1項、第2項及64條分別
            定有明文。因此，訴願程序原則採書面審理主義，
            受理訴願機關僅有於「必要時」方得通知相關人等
            到指定處所陳述意見。
          又按「行政機關作成限制或剝奪人民自由或權利之
            行政處分前，除已依第39條規定，通知處分相對人
            陳述意見，或決定舉行聽證者外，應給予該處分相
            對人陳述意見之機會。」行政程序法第102條雖著
            有規定，然同法第103條亦規定：「有下列各款情
            形之一者，行政機關得不給予陳述意見之機會：一
            、大量作成同種類之處分。……五、行政處分所根
            據之事實，客觀上明白足以確認者。六、限制自由
            或權利之內容及程度，顯屬輕微，而事先聽取相對
            人意見之必要者。……」職是，依本件情形觀之，
            各該處分書之開立已屬大量且同種類之處分，且處
            分之事實清楚明白，而處罰之金額已屬最低，自有
            無須給予相對人之陳述意見機會之情況。
          綜上，被告及原訴願決定機關既有依相關事證而決
            定是否給予相對人陳述意見之權利，故被告或訴願
            決定機關審酌本件相關情形後，認處分之違規事實
            明確而無必要令相對人陳述意見，自非不當。
          至原告所稱訴願決定機關恣意變更違規事實一節，
            顯有誤解，已如前述。又因本件客觀事證明確，並
            業已注意到對當事人有利（關於附表2所示之48件
            違反汽車運輸業管理事件處分書部分已被撤銷）及
            不利之部分，故原告仍執此以對，殊欠公道。
      3.關於原告認為「被告與受其委託之機關間互相矛盾令人
        難以適從」部分：
        (1)原告所執之理由：
          原告主張其向財團法人車輛研究測試中心檢驗時皆有
          前排2座位，而且如此才安全，但至被告所屬監理所
          時，卻因懼於行政權須卸下前排座椅，此不同見解，
          令原告難以適從。然原告於掛牌後又依測試中心之核
          定又予裝上。
        (2)原告之主張顯無依據：
          首須說明者，對於原告主張財團法人車輛研究測試
            中心檢驗時皆有前排2座位，而且如此才安全一節
            ，被告鄭重否認。亦即，原告所提證1，被告否認
            其真正。
          查道路交通安全規則第39條規定：「大客車尺度除
            全長、全寬、全高應符合前條規定外，其車身各部
            規格應符合附件6之規定。」而附件6係大客車車身
            各部規格應符合左表規定：……5、內高：至少185
            公分（適用一般大客車）……（被證1號）。又依
            交通部路政司77年3月1日路臺監字第02231號函謂
            ：「……延伸至駕駛座上方部分，內高未達185公
            分者，不得設座位。」（被證2號）；交通部92年
            8月13日交路字第0920008325號函亦謂：「公路監
            理機關於執行聯合機查獲路邊臨時檢查時，如發現
            汽車運輸業之大客車有駕駛座上層內高未達185公
            分違規加設座椅，擅自變更車輛規格致嚴重影響行
            車安全者，請依公路法第77條第1項規定處罰。」
            （被證3號）之所以如此規定，主要考量係駕駛座
            上層內高未達185公分設立座椅，倘若駕駛煞車不
            及，恐造成乘客傷亡，故為保障民眾行車安全，方
            規定如是。
          既然大客車駕駛座上層內高未達185公分即不得加
            設座椅為既定規定，則怎有可能受被告委託之財團
            法人車輛研究測試中心檢驗時，會採與被告不同之
            見解？事實上，此為原告混淆視聽之舉，敬請鈞院
            鑒察。實則，原告之大客車駕駛座上層皆未設置座
            位。
          退步言之，縱財團法人車輛研究測試中心之見解與
            被告機關之見解確有出入，則亦當以委託機關之意
            見為最終意見。況且，原告既已知悉被告不准於駕
            駛座上層車內高未達185公分之大客車加設座椅，
            則原告為何又於經被告所屬監理機關檢驗後，復自
            行加裝，此難謂非知法犯法。
      4.關於原告認為「適用法律不當」部分：
        (1)原告所執之理由：
          「變更車輛規格」規定在道路交通管理處罰條例授權
          之道路交通安全規則第39條中，然本案以「駕駛座上
          層內高未達185公分，違規加設座椅」則係規定在公
          路法授權之汽車運輸業管理規則，法源不同，故有關
          變更車輛規格理應依道路交通安全規則之規定。又本
          案是否變更規格，應以有無違反道路交通安全規則為
          據，且依該規則第87條，本案應屬普通法院管轄。
        (2)原告之主張混淆法律適用關係：
          承前1.所述，被告之所以認定原告違規「變更車輛
            規格」，主要處罰條文為汽車運輸業管理規則第19
            條第1項第5款，只是其中關於變更車輛規格之認定
            標準，須藉道路交通安全規則之規定，方可確定。
            誠如原告於前開行政補正狀所言，交通行政法上對
            於同一概念，應有相同定義或內涵，故汽車運輸業
            管理規則既無明白規定何謂「變更車輛規格」，自
            當援引道路交通安全規則之相關概念及規定。
          而在道路交通安全規則中，自第17條第5項：「公
            路監理機關辦理車輛發照時，除應查驗第2項、第
            3項車輛規格審查或審驗合格文件外，並應依相關
            規定登記檢驗合格後，始予發照。」及第23條第1
            項及第2項：「汽車……座位……如有變更，均應
            向監理機關辦理登記。」、「前項變更登記，除汽
            車所有人名稱、地址等變更時，免予檢驗外，餘均
            須檢驗合格。」等規定可知，任何車輛經公路監理
            機關檢驗核發行車許可憑證時，即須同時確認車輛
            規格，而日後，不論車輛種類，在非經核准之情形
            下，車輛所有人均不得任意擅自變動，若有未經核
            准即逕為變更者，即屬「擅自變更車輛規格」。是
            以，被告準此相關法規而為處分，並無違誤。
          原告首先既已認定交通行政法規之間，各名詞應有
            一貫性，則怎會在認定「變更車輛規格」之時，強
            行拆解汽車運輸業管理規則及道路交通安全規則之
            共通性。而原告再誤解被告處分之對象並非「車內
            高未達185公分」一節，而係「違規加設座椅」之
            情，故其主張應適用道路交通安全規則處理以及本
            件應屬普通法院管轄，即又有誤。
          按「納稅義務人違反作為義務而被處行為罰，僅須
            其有違反作為義務之行為即應受處罰；而逃漏稅捐
            之被處漏稅罰者，則須具有處罰法定要件之漏稅事
            實方得為之。二者處罰目的及處罰要件雖不相同，
            惟其行為如同時符合行為罰及漏稅罰之處罰要件時
            ，除處罰之性質與種類不同，必須採用不同之處罰
            方法或手段，以達行政目的所必要者外，不得重複
            處罰，乃現代民主法治國家之基本原則。是違反作
            為義務之行為，同時構成漏稅行為之一部或係漏稅
            行為之方法而處罰種類相同者，如從其一重處罰已
            足達成行政目的時，即不得再就其他行為併予處罰
            ，始符憲法保障人民權利之意旨。本院釋字第356
            號解釋，應予補充。」大法官第503號解釋，著有
            明文。實則。本件中，原告違反公路法77條第1項
            之規定，應無疑義；惟當然亦可能同時該當道路交
            通管理處罰條例第16條第1項之規定，然此即屬於
            行政法中之法條競合，被告應從一重之公路法77條
            第項處罰之。
      5.本件被告適用相關之法規皆屬依法授權且授權明確：
        (1)行政法上之義務種類繁多，且有因時因地制宜之客觀
          情況存在，無法於制定法律時絕對明確訂立其義務之
          內容，而以罰則強制義務之遵守，又為實際所需要，
          是以法制上有空白處罰規定之設。大法官第313、402
          號解釋，固認：若法律就其構成要件，授權以命令為
          補充規定者，授權之內容、目的及範圍應具體明確，
          然後據以發布命令，始符合憲法第23條以法律限制人
          民權利之意旨。即宣示授權命令應具備明確性原則，
          才符合法律保留原則。惟法律之授權不明確或者以空
          白條款方式授權，雖為法所不許，但亦非謂法律對於
          任何細節事項，均須自行規定，授權明確與否不能僅
          就字面解釋，而應就該項法律整體所表現之關聯意義
          為判斷，此即大法官釋字第394號及第426號解釋所闡
          釋之意旨。換言之，授權之內容、目的及範圍並非必
          須表示於條文之中，對授權條款以一般解釋之方法，
          探求其與其他條文之意義關聯性，以及法律整體所欲
          追求之目的為已足，而此等目的則可從法律制定過程
          中得知，尚難謂有欠具體明確。
        (2)查現行公路法第79條各項之分列，係於民國91年2月
          間所修正，參酌當時修正理由：「將原條文有關公路
          用使用、公路修建養護及專用公路、公路經營業、汽
          車及電車運輸業管理等事項之各該規則予以分列，俾
          使授權訂定各該規則之目的、內容及範圍，具體明確
          。」（被證4號）等語可知，本條為符合授權明確性
          之要求，業已將授權之內容及範圍詳予明定。而觀其
          中公路法第79條第5項規定：「汽車及電車運輸業申
          請資格條件、立案程序、營運監督、業務範圍及營運
          應遵守事項與對汽車及電車運輸業之限制、禁止事項
          及其違反之罰鍰、吊扣、吊銷車輛牌照或廢止汽車運
          輸業營業執照之條件等事項之規則，由交通部定之。
          」顯已就有關汽車運輸業之申請、立案、營運監督、
          業務範圍及營運應遵守事項與對汽車及電車運輸業之
          限制、禁止及其違反之效果等事項作出授權，而其內
          容、目的、範圍當可確定。
        (3)交通部頒布之汽車運輸業管理規則係依公路法第79條
          之授權而訂定屬委任立法之行政命令，該規則第19條
          第5款規定：「汽車運輸業除對所屬車輛、駕駛人及
          僱用之從業人員應負管理責任外，其營運應遵守左列
          規定：……五、不得擅自變更車輛規格。」，參諸公
          路法第1條之立法目的：「發展公路運輸事業，以增
          進公共福利與交通安全。」，並未逾越公路法第79條
          第5項：「汽車及電車運輸業申請資格條件、立案程
          序、營運監督、業務範圍及營運應遵守事項與對汽車
          及電車運輸業之限制、禁止事項及其違反之罰鍰、吊
          扣、吊銷車輛牌照……等事項」之授權範圍。且查，
          關於汽車運輸業車輛規格任意變更之禁止（即汽車運
          輸業管理規則第19條第5款）之母法授權，核為有效
          管理汽車運輸業於各該車輛行駛時能符合安全性及舒
          適性之要求，此確為汽車運輸業營運時所必要，其合
          法性應無疑義，而得作為規範汽車運輸業關於公路法
          第79條第5項所列各項事務之授權命令。
        (4)是以，公路法第77條第1項對於違反公路法第79條第5
          項規定者，定有行政罰鍰之處罰規定，然對於該行政
          罰之構成要件，則藉由公路法第79條第5項之規定以
          明確之授權方式，就內容、目的及範圍再授權予交通
          部訂立行政命令即汽車運輸業管理規則；而查汽車運
          輸業管理規則之各項規定（包括本件之第19條第5款
          ）又皆未逾越母法即公路法之授權範圍。
    理  由
一、按公路法第77條第1項前段規定：「汽車或電車運輸業，違反
    第79條第5項所定規則者，由公路主管機關處新台幣9千元以
    上9萬元以下罰鍰，並得按其情節，吊扣其違規營業車輛牌照
    1個月至3個月，或定期停止其營業之一部或全部，並吊銷其
    非法營業車輛之牌照，或廢止其汽車運輸業營業執照及吊銷
    全部營業車輛牌照。」同法第79條第5項規定：「汽車及電車
    運輸業申請資格條件、立案程序、營運監督、業務範圍及營
    運應遵守事項與對汽車及電車運輸業之限制、禁止事項及其
    違反之罰鍰、吊扣、吊銷車輛牌照……等事項之規則，由交
    通部定之。」又汽車運輸業管理規則第1條規定：「本規則依
    公路法第79條規定訂定之。」同規則第19條第5款規定：「汽
    車運輸業除對所屬車輛、駕駛人及僱用之從業人員應付管理
    責任外，其營運應遵守左列規定：……五、不得擅自變更車
    輛規格。」同規則第137條復規定：「汽車運輸業違反本規則
    者，應依公路法第77條第1項之規定舉發。」
二、次按道路交通安全規則第8條第1項規定：「汽車牌照包括號
    牌、行車執照及拖車使用證，為行車之許可憑證，由汽車所
    有人向公路監理機關申請登記……」同規則第17條第5項規定
    ：「公路監理機關辦理車輛發照時，除應查驗第2項、第3項
    車輛規格審查或審驗合格文件外，並應依相關規定登記檢驗
    合格後，始予發照。」同規則第23條第1項及第2項則分別規
    定：「汽車……座位……如有變更，均應向監理機關辦理登
    記。」、「前項變更登記，除汽車所有人名稱、地址等變更
    時，免予檢驗外，餘均須檢驗合格。」
三、本件原告所屬之營業大客車，分別遭被告機關所屬監理所站
    稽查小組及臺北市政府監理處人員舉發該等營業大客車「駕
    駛座上方內高未達185公分加裝座椅」，涉擅自變更車輛規格
    ，並分別依違反汽車運輸業管理規則第19條第5款，按公路法
    第77條第1項規定，填製共948件違反汽車運輸業管理事件通
    知單，並分別經被告機關填製共948件違反汽車運輸業管理事
    件處分書，均裁處原告罰鍰各9,000元，原告均表不服，提起
    訴願，其中如附表1所示之42件遭決定駁回，原告就該部份不
    服，循序起訴意旨略以：汽車運輸業管理規則第19條第5款係
    規定：「汽車運輸業除對所屬車輛、駕駛人及僱用之從業人
    員應負管理責任外，其營運應遵守下列規定：…五、不得擅
    自變更車輛規格。」惟被告機關填製之處分書中「違反事實
    」乙欄竟記載汽車運輸業管理規則未規範之「駕駛座上方加
    裝座椅未達185公分（實際丈量143公分）」等語，原處分書
    無法得知原告如何違反「變更車輛規格」之具體事實，更未
    指明「駕駛座上方加裝座椅未達185公分」之處罰依據，不僅
    與行政處分之形式要件不符，更侵害行政程序法規定之人民
    受告知權，原處分書之處分事實及適用法規全然不符，有「
    涵攝錯誤」之瑕疵，被告機關自知原處分無法律依據而有違
    法之處，為求掩飾，竟再不當解釋法令，以原告「擅自變更
    車輛規格」之其他理由作為抗辯處罰依據，侵害人民權益甚
    鉅；又我國法令並未禁止駕駛座上層裝設座椅或未達185公分
    禁止裝設座椅之規定，駕駛座上層未達185 公分禁止裝設座
    椅之要求既於法無據，亦不符合授權明確性原則之要求，更
    非所謂人民已同意遵守之行政慣例，被告機關恣意違反法律
    保留及授權明確性原則，竟扭曲道安規則附件6之規定，以行
    政機關之內部函釋及內部會議紀錄文件關於「駕駛座上方未
    達185公分座椅不得設置座椅」之違法決議作為認定事實懲處
    之標準，再據以作出認定事實及適用，顯於法有違；況系爭
    營業大客車車身均依原廠設計，並依原廠規範裝置座椅，部
    分並經車輛測試研究中心審核通過，取得安全審驗合格證明
    書，均未違反汽車運輸業管理規則之規定，足證原告並無變
    更車輛規格之行為，被告機關以「交通專業技術」及「公共
    安全」為由違法禁止於駕駛座上層裝設座椅，顯屬荒謬云云
    。
四、卷查原告所屬如附表1所示之營業大客車，分別遭被告機關所
    屬監理所站稽查小組及臺北市政府監理處人員舉發該等營業
    大客車「駕駛座上方內高未達185公分加裝（設）座椅」，涉
    擅自變更車輛規格，被告乃分別依違反汽車運輸業管理規則
    第19條第5款，按公路法第77條第1項規定，裁處原告罰鍰各
    9,000元；兩造對於原告系爭所屬之營業大客車，其原核准之
    規格，為駕駛座上方僅核准設置2張小座位，惟原告遭查獲舉
    發時，大客車車內駕駛座上方已拆除此2小座位，改設一個大
    座位之事實，並不爭執，並有原告提出車輛型式安全檢驗合
    格證明及大客車內部配置圖等附本院卷可稽。原告既擅自將
    駕駛座上方原核准設置之2張小座位，予以變更改設1張大座
    位，被告以其擅自變更車輛規格，已違反行為時（即93年7月
    14 日修正前條文）汽車運輸業管理規則第19條第5款規定（
    原處分誤載為第19條第1項第5款），乃依公路法第77條第1項
    之規定，各處以罰鍰9000元，洵屬有據。
五、原告雖主張被告機關填製之處分書中「違反事實」欄竟記載
    汽車運輸業管理規則未規範之「駕駛座上方加裝座椅未達185
    公分（實際丈量143公分）」等語，無法得知原告如何違反「
    變更車輛規格」之具體事實，更未指明「駕駛座上方加裝座
    椅未達185公分」之處罰依據，不僅與行政處分之形式要件不
    符，更侵害行政程序法規定之人民受告知權，原處分書之處
    分事實及適用法規全然不符，有「涵攝錯誤」之瑕疵，且被
    告嗣後為求掩飾，竟以「擅自變更車輛規格」之其他理由作
    為抗辯處罰依據，侵害人民權益甚鉅云云；按行政訴訟程序
    中，原處分機關得否追補處分之理由？本院就該追補理由是
    否得予斟酌？按在國內行政法學上，有關行政處分理由追補
    之容許性，原則上係肯認在訴訟中容許追補處分理由【有陳
    敏所著「行政法總論」88年版第1260頁以下、刊載於月旦法
    學教室之李建良「行政處分的理由事後補充」一文、刊載於
    中原財經法學雜誌第9期之盛子龍「行政訴訟程序中行政處分
    理由追補之研究」可參】，德國1996年修正之行政法院法第
    114條第2段，配合其實務情勢，並明文規定：「行政機關於
    行政訴訟程序中，仍得就行政處分補充其裁量斟酌。」，而
    我國行政法院對行政機關之高權行為，本應就一切可能之觀
    點進行審查（行政訴訟法第125條第1項及第189條第1項規定
    參照），行政機關之追補理由既有助於法院客觀事實與法律
    之發現，則行政機關作成處分時所持之理由雖不可採，但依
    其他理由認為合法時，行政法院亦應駁回原告之訴訟（訴願
    法第79條第2項：「原行政處分所憑理由雖屬不當，但依其他
    理由認為正當者，應以訴願為無理由。」之規定即顯示相同
    之法理）；查附表1所示原處分書除載明違規之「車輛號碼」
    外，於違反事實欄則記載「駕駛座上方內高未達185公分加裝
    （設）座椅」等情，處分書簡易理由欄並記載：「右列被處
    分人於上開時間、地點，因違反汽車運輸業管理事件，經查
    獲移送本局處理，經核上列行為係違反汽車運輸業管理規則
    第19條第1項第5款之規定，依同規則第137條之規定，按公路
    法第77條第1項規定處分如主文。」原處分處罰之基礎事實係
    「原告將系爭營業大客車駕駛座上方原核准設置2張小座位，
    予以改設變更為一個大座位」之事實，已如前述，是處分書
    於違反事實欄記載「駕駛座上方內高未達185公分加裝（設）
    座椅」，與實際違規事實未完全一致，其違反事實欄之記載
    固有欠週延，惟綜觀其處分書理由記載，其援以處罰之法令
    依據，已明載係違反汽車運輸業管理規則第19條第5款「不
    得擅自變更車輛規格」之規定，依同規則第137條規定應按
    公路法第77條第1項之規定處罰之意旨；是被告於訴訟程序
    中主張原處分處罰之事實，係重在原告擅自變更車輛之規格
    （將駕駛座上方原核准之2張小座椅，改裝為1張大座椅），
    與車內高度部份無涉，被告此項處分事實理由之追補，並未
    變更原處分之性質，未失其同一性，基於上述說明及訴訟經
    濟，該項事實理由之追補，程序上應予准許，本院應一併予
    以審究；原告上揭指摘，容非可採。
六、原告另主張我國法令並未禁止駕駛座上層裝設座椅或未達185
    公分禁止裝設座椅之規定，駕駛座上層未達185公分禁止裝設
    座椅之要求既於法無據，亦不符合授權明確性原則之要求，
    更非所謂人民已同意遵守之行政慣例，被告機關恣意違反法
    律保留及授權明確性原則，以行政機關之內部函釋及內部會
    議紀錄文件關於「駕駛座上方未達185公分座椅不得設置座椅
    」之違法決議作為認定事實懲處之標準，於法有違云云；查
    本件原處分處罰之事實，如前所述，係重在原告擅自變更車
    輛規格，即擅自將駕駛座上方原核准之2張小座椅，改裝為1
    張大座椅之事實，與車輛駕駛座上層內高無涉；從而，大客
    車內駕駛座上層內高未達185公分處得否加設座椅？如禁止
    加設，於法是否有據？有無違反法律保留或授權明確性原則
    ？已非本件爭點；原告據以主張原處分已違反法律保留及授
    權明確性原則云云，即非可採。
七、至原告主張系爭營業大客車車身均依原廠設計，並依原廠規
    範裝置座椅，部分並經車輛測試研究中心審核通過，取得安
    全審驗合格證明書，均未違反汽車運輸業管理規則之規定，
    足證原告並無變更車輛規格之行為，被告機關以「交通專業
    技術」及「公共安全」為由違法禁止於駕駛座上層裝設座椅
    ，顯屬荒謬云云；惟查原告系爭所屬之營業大客車，其原核
    准之規格，為駕駛座上方僅核准設置2張小座位，惟原告遭查
    獲舉發時，大客車車內駕駛座上方已拆除此2小座位，改設一
    個大座位之事實，此為原告所不爭執，並有原告提出車輛型
    式安全檢驗合格證明及大客車內部配置圖院卷可稽；而公路
    監理機關辦理車輛發照時，應查驗車輛之規格或審驗合格文
    件外，並應依相關規定登記檢驗合格後，始予發照；又汽車
    之座位如有變更，應向監理機關辦理登記並須檢驗合格；此
    觀上揭道路交通安全規則第17條第5項、第23條第1項及第2
    項規定自明。是將車內原核准之駕駛座上方2張小座椅之設
    置，擅自變更改裝為1張大座椅，即屬違反上揭汽車運輸業
    管理規則第19條第5款擅自變更車輛規格之規定，被告據以
    處分，並無不合；原告上揭主張，尚難採據。
八、綜上所述，原告起訴論旨，容非可採。被告以原告將系爭營
    業大客車駕駛座上層原核准設置之2張小座椅，擅自變更改裝
    為1張大座椅，已違反汽車運輸業管理規則第19條第5款規定
    ，乃依公路法第77條第1項規定處原告罰鍰各9,000元，並無
    違誤，訴願決定予以維持，亦無不合；原告訴請撤銷，為無
    理由，應予駁回。
九、兩造其餘主張陳述，於判決結果不生影響，無庸一一論列，
    併予敘明。
據上論結，本件原告之訴為無理由，爰依行政訴訟法第98條第3項
前段，判決如主文。
中　　華　　民　　國　　94　　年　 　7　　月　　7　　 日
                  第六庭審判長法  官　林樹埔
                              法  官　曹瑞卿
                              法  官　許瑞助
上為正本係照原本作成。
如不服本判決，應於送達後20日內，向本院提出上訴狀並表明上
訴理由，如於本判決宣示後送達前提起上訴者，應於判決送達後
20日內補提上訴理由書（須按他造人數附繕本）。
中　　華　　民　　國　　94　　年　 　7　　月　　7　　 日
                              書記官  吳芳靜
